【裁判字號】    89,上更(一),227
【裁判日期】    890505
【裁判案由】    違反稅捐稽徵法等
【裁判全文】
臺灣高等法院刑事判決                  八十九年度上更(一)字第二二七號
    上  訴  人
    即  被  告  甲○○
右上訴人，因違反稅捐稽徵法等案件，不服臺灣板橋地方法院，八十五年度訴字第二
七六九號，中華民國八十六年六月十九日第一審判決（起訴案號：臺灣板橋地方法院
檢察署八十五年度偵字第五三０九號）提起上訴，經判決後，由最高法院發回更審，
本院判決如左：
    主      文
原判決撤銷。
甲○○公司負責人為納稅義務人，以不正當方法，逃漏稅捐，處有期徒刑柒月，又商
業負責人，以明知為不實之事項而填製會計憑證，處有期徒刑肆月，應執行有期徒刑
玖月。
    事      實
一、甲○○係納稅義務人鋅輔工程有限公司（下稱鋅輔公司，設台北縣樹林鎮鎮○街
    三六七巷十弄一號一樓，名義負責人曾永淡）董事，並為該公司之實際負責人，
    亦為商業負責人。於民國八十三年一月間，明知乙○○、袁文強、洪國忠、曾敏
    玲、林幸薇、胡銘銓、潘靜娟、吳阿綢妹、謝秀芬、馬智中、陳建宏、陳玉真、
    王佳莉、鄭梅英、楊朝勝、吳智雄、李美真、林士淵、黃惠真、羅秀英、伍柏健
    、姜淑玲、曾維廉、汪春萍、卓秀白、眭世文、曾從、姚國興、洪雪玲、蔡明
    燕、李友義及周彥光等三十二人於八十二年度並未受鋅輔公司雇用，亦未向鋅輔
    公司領取工資，竟在上址，將上述不實之工人名單及工資資料，交予不知情之會
    計胡瀛梅制作鋅輔公司薪資底冊（未蓋章或簽名），作虛報薪資之依據，申報乙
    ○○等三十二人於八十二年一月至十二月間，在鋅輔公司工作，各領取薪資新台
    幣（下同）十五萬元，合計四百八十萬元，並以明知為不實之事項，將該鋅輔公
    司薪資底冊轉交不知情之會計師林正隆，憑以制作而填製乙○○等人之各類所得
    扣繳暨免扣繳憑單之會計憑證及鋅輔公司八十二年度營利事業所得稅申報書，將
    之列為鋅輔公司成本扣抵所得，向財政部台灣省北區國稅局申報鋅輔公司八十二
    年度營利事業所得稅，使納義務人鋅輔公司，以此不正當方法逃漏八十二年度之
    營利事業所得稅一百二十萬元。足以生損害於乙○○等三十二人及稅捐機關對於
    課徵稅捐之正確性。
二、案經財政部臺灣省南區國稅局岡山稽徵所函送臺灣板橋地方法院檢察署檢察官偵
    查暨自動檢舉起訴。
    理      由
一、訊據上訴人即被告甲○○對前開事實除否認有為鋅輔公司逃漏稅捐等犯行外，其
    餘均坦承不諱，辯稱：乙○○等三十二人之工資支出並非虛報，資料都是王耀賢
    製作好，再交給被告，被告有疏忽，但非有意逃漏稅捐，請給予自新機會等語；
    且於原審中辯謂：鋅輔公司於八十二年間承包榮民總醫院台中分院急診大樓及停
    車場興建工程，將該工程之板模及雜工工作轉包予王耀賢承做，並囑由王耀賢雇
    用工人，前開乙○○等三十二人之薪資底冊資料及身分證影本等均係由王耀賢制
    作、提出交付被告，而被告亦確實有支付工資五百餘萬元予王耀賢之合夥人張天
    賜，被告並不知乙○○等三十二人並未實際受雇在鋅輔公司所承包榮民總醫院台
    中分院急診大樓及停車場興建工程工作，並無以不正當方法逃漏鋅輔公司營利事
    業所得稅之情事云云。惟查：乙○○等人並未受僱在鋅輔公司所承包之榮民總醫
    院台中分院急診大樓及停車場興建工程工作，亦未領取工資，業據證人馬智中、
    陳玉真、姜淑玲、眭世文、姚興國、蔡明燕等人於原審中結證屬實，並有乙○○
    出具之檢舉書、曾敏玲提出之書狀及汪春萍之信函在卷足憑，而被告經營鋅輔公
    司確有虛報乙○○等三十二人於八十二年度一月至十二月薪資所得各十五萬元，
    有鋅輔公司薪資底冊一份、填製不實之乙○○等人各類所得扣繳暨免扣繳憑單三
    十二紙在卷可稽；被告於原審中辯稱將鋅輔公司所承包之榮民總醫院台中分院急
    診大樓及停車場興建工程之板模及雜工工作轉包予王耀賢承作一節，經查案外人
    王耀賢（身分證統一編號：Ｚ000000000號）患有小兒麻痺，屬輕度殘
    障，無擔任工地工頭、雇用工人從事工程工作之可能，且王耀賢於另案偵查中亦
    證稱不認識甲○○及胡瀛梅，更未提供乙○○等人之薪資資料予甲○○申報支出
    而逃漏營利事業所得稅，經檢察官將被告與王耀賢對質結果，被告復供稱彼此互
    不認識，有臺灣板橋地方法院檢察署八十五年度偵字第一九七八三號不起訴處分
    書暨殘障手冊影本各一紙附卷可資佐證，經原審再傳喚被告所提出之切結書上所
    載身分證統一編號為Ｚ000000000號之劉子文到庭，劉子文亦結證否認
    有承包被告工程之事實，參諸被告於原審中亦自承並未申報王耀賢之薪資所得，
    被告苟有將上揭工程轉包予王耀賢承作，衡情應無不申報王耀賢薪資所得之理，
    被告於原審中所辯有將鋅輔公司所承包之榮民總醫院台中分院急診大樓及停車場
    興建工程之板模及雜工工作轉包予案外人王耀賢承作是否屬實，已有疑問；至被
    告於原審中另辯稱工資五百餘萬元均係支付予王耀賢之合夥人張天賜云云，然查
    被告暨未能提出發票或其他由張天賜收取工資之收據憑證，亦無支出憑證，且無
    法舉出張天賜之住所以供查證，被告所辯各情，自不可採。本件被告確係納稅義
    務人鋅輔公司董事，並為該公司之實際負責人，亦為商業負責人，業據被告供認
    在卷，且經該公司名義負責人曾永淡於偵查中證述無訛，該公司於八十二年度申
    報之營利事業所得稅，虛報工資四百八十萬元，則逃漏稅額一百二十萬元，有財
    政部臺灣省北區國稅局台北縣分局5.北區國稅北縣審字第八六０九一九七七
    號函附卷（原審卷第一五一－一頁）足稽。事證明確，被告犯行堪以認定。
二、查被告係納稅義務人鋅輔公司董事，並為該公司之實際負責人，依公司法第八條
    第一項規定，係公司負責人，以不實之薪資底冊（未蓋章或簽名，無收據性質，
    自非偽造私文書），由不知情之會計胡瀛梅制作後轉交不知情之會計師林正隆，
    憑以填製乙○○等三十二人之各類所得扣繳暨免扣繳憑單（依修正前商業會計法
    第十三條第一款規定，為原始憑證，屬商業會計憑證）。被告亦為商業負責人，
    以明知為不實之事項而填製會計憑證，再以鋅輔公司八十二年度營利事業所得稅
    申報書，將之列為鋅輔公司成本扣抵所得，向財政部臺灣省北區國稅局申報鋅輔
    公司八十二年度營利事業所得稅，使納稅義務人鋅輔公司，以此不正當方法逃漏
    八十二年度之營利事業所得稅一百二十萬元，足以生損害於乙○○等三十二人及
    稅捐機稽徵法第四十七條第一款、第四十一條之公司負責人為納稅義務人，以不
    正當方法，逃漏稅捐罪及修正前商業會計法第六十六條第一款之商業負責人，以
    明知為不實之事項而填製會計憑證罪。上開商業會計法之罪乃刑法第二百十五條
    之業務上登載不實罪之特別法，自不再適用刑法之規定，檢察官起訴認尚成立該
    罪名，尚有未洽。另被告行為後，商業會計法已於八十四年五月十九日修正公布
    ，並於同年月二十一日生效，修正前該法第六十六條第一款之罪，已改列為第七
    十一條第一款，而其法定刑亦有變更，由「五年以下有期徒刑、拘役或一萬元以
    下罰金」，提高為「五年以下有期徒刑、拘役或科或併科新台幣十五萬元以下罰
    金」，比較新舊法結果，應適用有利於被告之修正前商業會計法第六十六條第一
    款之罪。被告利用不知情之胡瀛梅、會計師林正隆為之，應成立間接正犯。次查
    稅捐稽徵法第四十七條第一款之規定，係將納稅義務人之公司責任，基於刑事政
    策之考慮，於其應徒刑範圍內，轉嫁於公司之負責人，故於此情形而受罰之公司
    負責人，乃屬於「代罰」之性質，其既非逃漏稅捐之納稅義務人，自不屬於公司
    負責人本身之犯罪行為，與其所犯修正前商業會計法之罪，自無方法結果之牽連
    關係可言，乃二罪併罰，無牽連犯之適用（最高法院八十七年台上字第一九七四
    判決參照）。檢察官起訴認二罪間有牽連關係，亦非允洽，併此明。
三、原審予論罪科刑，固非無見，惟查原判決認被告不成立商業會計法之罪，且主文
    記載「以詐術逃漏稅捐」與事實認定「以不正當方法逃漏稅捐」不符，又認定被
    告成立刑法第二百十六條、第二百十五條之行使業務上登載不實罪，與逃漏稅捐
    罪有牽連關係，從一重處斷，均有未合。被告上訴否認犯罪雖無理由，然原判決
    既有可議，自應由本院將之撤銷改判。爰審酌被告經營公司逃漏稅捐之手段、目
    的、所生危害及犯罪後態度等一切情狀，二罪分別量處如主文第二項所示之刑，
    並定其應執行刑。
據上論斷，應依刑事訴訟法第三百六十九條第一項前段、第三百六十四條、第二百九
十九條第一項前段，稅捐稽徵法第四十七條第一項、第四十一條，修正前商業會計法
第六十六條第一款，刑法第十一條前段、第二條第一項但書、第五十條第五款，罰金
罰鍰提高標準條例第一條前段，判決如主文。
本案經檢察官施良波到庭執行職務。
中      華      民      國    八十九    年      五      月      五      日
                              臺灣高等法院刑事第四庭
                                  審判長法  官  蔡  永  昌
                                        法  官  徐  昌  錦
                                        法  官  許  宗  和
右正本證明與原本無異。
如不服本判決應於收受送達後十日內向本院提出上訴書狀，其未敘述上訴之理由者並
得於提起上訴後十日內向本院補提理由書（均須按他造當事人之人數附繕本）。
                                       書記官   林  麗  觀
中      華      民      國    八十九    年      五      月      八      日
附錄：本案論罪科刑法條全文
稅捐稽徵法第四十一條
納稅義務人以詐術或其他不正當方法逃漏稅捐者，處五年以下有期徒刑、拘役或科或
併科新臺幣六萬元以下罰金。
修正前商業會計法第六十六條第一款
商業負責人，主辦及經辦會計人員，有左列各款情事之一者，處五年以下有期徒刑、
拘役或一萬元以下罰金：
一、以明知為不實之事項而填製會計憑證或記入帳冊者。


司法院資訊處製作；財團法人民間司法改革基金會備份。
